【裁判字號】    97,訴,5428
【裁判日期】    971111
【裁判案由】    確認買賣關係存在等
【裁判全文】
臺灣臺北地方法院民事判決              97年度訴字第5428號
原      告  丁○○
訴訟代理人  葉春生律師
被      告  乙○○
            甲○○原名高清發.
            丙○○
共      同
訴訟代理人  賈育民律師
上列當事人間請求確認買賣關係存在等事件，本院於民國97年10
月28日言詞辯論終結，判決如下：
    主      文
原告之訴及假執行之聲請均駁回。
訴訟費用由原告負擔。
    事實及理由
一、按訴狀送達後，原告不得將原訴變更或追加他訴。但請求之
    基礎事實同一，或不甚礙被告之防禦及訴訟之終結者，不在
    此限。民事訴訟法第255條第1項第2款、第7款分別定有明文
    。查原告起訴時聲明：(一)確認原告與被告甲○○（原名高清
    發）間就座落臺北市○○區○○段1 小段第467、第468地號
    土地兩筆持分1/4，及其門牌號碼臺北市○○區○○街256號
    屋頂搭蓋1層面積83平方公尺，及屋頂搭蓋2層面積30平方公
    尺如附圖所示A、C部分之石綿瓦，天花板，兩側水泥壁之建
    物全部及地下室持分1/4 之買賣關係存在。(二)確認原告與被
    告乙○○、丙○○間就座落臺北市○○區○○街256 號屋頂
    搭蓋1層面積83平方公尺，及屋頂搭蓋2層面積30平方公尺如
    附圖所示A、C部分之石綿瓦，兩側水泥壁之建物全部及地下
    室持分1/4之專用使用權關係存在。嗣於97年6月16日具狀聲
    明：(一)本院97年度執字第43715 號強制執行事件予以撤銷。
    (二)確認原告與被告甲○○（原名高清發）間就座落臺北市○○區○○段1小段第467、第468地號土地兩筆持分1/4，及其
    門牌號碼臺北市○○區○○街256號屋頂搭蓋1層面積83平方
    公尺，及屋頂搭蓋2 層面積30平方公尺如附圖所示A、C部分
    之石綿瓦，天花板，兩側水泥壁之建物全部及地下室持分1/
    4 之買賣及專用使用權等關係存在。(三)確認原告與被告乙○○、丙○○間就座落臺北市○○區○○街256號屋頂搭蓋1層
    面積83平方公尺，及屋頂搭蓋2 層面積30平方公尺如附圖所
    示A、C部分之石綿瓦，兩側水泥壁之建物全部及地下室持分
    1/4 之專用使用權關係存在。(四)願供擔保，請准宣告假執行
    。核原告所為訴之變更與原訴之主要爭點，均在於原告就上
    開建物是否有使用權限，具有共同性，在社會生活上可認為
    關連，而就原請求之訴訟及證據資料，於審理繼續進行在相
    當程度範圍內具有一體性，得期待於後請求之審理予以利用
    ，且對於被告之防禦與訴訟終結亦無妨礙，核與上開規定相
    符，應予准許。
二、按確認法律關係之訴，非原告有即受確認判決之法律上利益
    者，不得提起之。民事訴訟法第247條第1項前段定有明文。
    又民事訴訟法第247 條所謂即受確認判決之法律上利益，係
    指因法律關係之存否不明確，致原告在私法上之地位有受侵
    害之危險，而此項危險得以對於被告之確認判決除去之者而
    言（最高法院42年臺上字第1031號判例意旨參照）。查本件
    原告主張其因本院94年度訴字第3409號民事判決命其應將臺
    北市○○區○○街256號屋頂搭蓋1層面積83平方公尺，及屋
    頂搭蓋2層面積30 平方公尺如附圖所示A、C部分之建物拆除
    ，使其私法上之地位有受侵害之危險，而提起本件訴訟請求
    確認如上開訴之聲明所示，是原告私法上地位受侵害之危險
    ，當可透過確認判決加以除去而具有確認利益，於此敘明。
乙、實體部分：
一、原告起訴主張：
  (一)其於77年5月7日為購屋充作員工宿舍，乃以高於市價之價格
    即新臺幣（下同）2,600,000 元與被告甲○○（原名高清發
    ）簽訂不動產買賣契約書（下稱系爭契約），買受座落臺北
    市○○區○○段1小段第467、第468地號持分1/4之土地，及
    其上門牌號碼臺北市○○區○○街256號4樓之房屋（下稱系
    爭房屋），而因被告甲○○於簽訂系爭契約前已於系爭房屋
    上搭蓋兩層樓中樓之違章建築，即屋頂搭蓋1 層樓83平方公
    尺及2 層樓30平方公尺如附圖所示A、C部分之建物（下稱系
    爭增建部分），故系爭契約標的亦應包括系爭增建部分，且
    被告乙○○、甲○○與丙○○分為臺北市○○區○○街 256
    號房屋1、2、3樓之所有權人，亦於77年7月13日出具同意書
    （下稱系爭同意書）同意由原告全權管理系爭增建部分，據
    此可知全體共有人應已合意成立分管契約，由原告管理並專
    用系爭增建部分。詎被告乙○○與丙○○竟違背其基於分管
    契約所負容忍原告使用系爭增建部分之義務，而向鈞院提起
    回復原狀之訴，請求原告應將系爭增建部分拆除，而鈞院竟
    未詳查而以94年度訴字第3409號判決（下稱前案判決），判
    命原告應拆除系爭增建部分，且因原告於該案之訴訟代理人
    遲誤上訴期間而告確定。
  (二)查前案判決固已判決原告敗訴而應拆除系爭增建部分，惟於
    前案判決中被告乙○○、丙○○於出具系爭同意書後17年反
    悔而番異前詞，其等顯已違反誠信原則，且前案判決曲解法
    意、引據失當，違反憲法第10條、民法第71條、第72條規定
    而為原告敗訴之判決，自嫌率斷，顯有違誤，不足為採。且
    原告於本件中起訴之被告與前案判決並不相同，請求之事項
    、訴訟標的之法律關係亦非同一，當不受前案判決既判力之
    影響，自可提起本件訴訟。是以，系爭契約之買賣標的確實
    包括系爭增建部分，並因買受上開土地持分1/4 而得就地下
    室享有1/4 之專用使用權，且依系爭同意書就系爭增建部分
    亦有專用使用權，則前案判決既有違誤，使原告之法律關係
    存否不明確，並因被告等人聲請鈞院97年度執字第43715 號
    強制執行事件，致原告在私法上之地位有受侵害之危險，而
    此項危險得以對於被告之確認判決除去，自得提起訴訟加以
    確認，復依強制執行法第14條第1 項規定提起債務人異議之
    訴。並聲明：(一)本院97年度執字第43715 號強制執行事件予
    以撤銷。(二)確認原告與被告甲○○（原名高清發）間就座落
    臺北市○○區○○段1 小段第467、第468地號土地兩筆持分
    1/4，及其門牌號碼臺北市○○區○○街256號屋頂搭蓋1 層
    面積83平方公尺，及屋頂搭蓋2 層面積30平方公尺如附圖所
    示A、C部分之石綿瓦，天花板，兩側水泥壁之建物全部及地
    下室持分1/ 4之買賣及專用使用權等關係存在。(三)確認原告
    與被告乙○○、丙○○間就座落臺北市○○區○○街256 號
    屋頂搭蓋1層面積83平方公尺，及屋頂搭蓋2層面積30平方公
    尺如附圖所示A、C部分之石綿瓦，兩側水泥壁之建物全部及
    地下室持分1/4 之專用使用權關係存在。(四)願供擔保，請准
    宣告假執行。
二、被告抗辯：
  (一)系爭契約標的並不包括系爭增建部分，原告所指屋頂搭蓋 1
    層面積83平方公尺，及屋頂搭蓋2 層面積30平方公尺如附圖
    所示A、C部分，係前案判決中囑託臺北市大安地政事務所就
    現地實況所為之測量數據，不能代表原告當初向被告甲○○
    所購買之面積，原告主張系爭契約包括系爭增建部分，自應
    負舉證責任。且依臺北市建築管理處95年8月7日北市都建查
    字第09568052900號函所示，於80年4月18日即有查報新增違
    建部分，嗣後並歷經2至3次之拆除重建，顯見原告主張系爭
    增建部分，並非系爭契約訂立時之現況。
  (二)被告並未否認系爭增建部分之石綿瓦、天花板及兩側水泥板
    之所有權為原告所有，實無確認買賣關係存在之必要。且公
    寓大廈管理條例第7 條規定：「公寓大廈共用部分不得獨立
    使用供做專有部分。其為下列各款者，並不得為約定專用部
    分：一、公寓大廈本身所佔之地面。二、連通數個專有部分
    之走廊或樓梯，及其通往室外之通路或門廳；社區○○巷道
    、防火巷弄。三、公寓大廈基礎、主要樑柱、承重牆壁、樓
    地板及屋頂之構造。四、約定專用有違法令使用限制之規定
    者。五、其他有固定使用方法，並屬區分所有權人生活利用
    上不可或缺之共用部分。」既然公寓大廈基礎、主要樑柱、
    承重牆壁、樓地板及屋頂之構造不得約定為專用部分，則原
    告請求確認專用使用權關係存在，即屬違反法律禁止規定，
    應不予許可。另系爭房屋地下室為防空避難室，被告從未否
    認原告對之有使用權存在，惟此部分依法仍無從供原告專用
    ，原告請求確認就地下室有專用使用權，亦屬無據。此外，
    前案判決業已認定原告已超出專用使用權行使之範圍，就此
    部分應為確定判決效力所及，原告更行起訴，自不應准許等
    語。並聲明：如主文所示。
三、原告主張其於77年5月7日與被告甲○○就系爭房屋訂立系爭
    契約，且被告於77年7 月13日出具同意書同意由原告管理系
    爭房屋屋頂部分之事實，業據其提出不動產買賣契約書、同
    意書為證（本院卷第20頁至第25頁、第41頁），且為被告所
    不爭執，堪信為真。惟原告主張系爭契約包括系爭增建部分
    ，故其就系爭增建部分有專用使用權云云，則為被告所否認
    ，並以前詞為辯。經查：
  (一)原告所主張之標的即臺北市○○區○○街256號屋頂搭蓋1層
    面積83平方公尺，及屋頂搭蓋2 層面積30平方公尺如附圖所
    示A、C部分之石綿瓦，天花板，兩側水泥壁之建物全部，依
    其起訴狀所附之臺北市大安地政事務所土地複丈成果圖顯示
    ，核與系爭增建部分相同，是其雖以「石綿瓦，天花板，兩
    側水泥壁之建物全部」稱之，仍應認與系爭增建部分之範圍
    相同，先此敘明。而系爭契約第2 條約定：「不動產標示：
    土地；臺北市○○區○○段壹小段467、468地號，面積合計
    壹壹肆平方公尺，持分肆分之壹。建物：文昌街256 號四樓
    ，面積柒陸點貳伍平方公尺，所有權全部。建號壹玖柒。」
    而系爭同意書則僅約定：「茲為臺北市○○區○○街256 號
    四樓之屋頂由四樓所有權人自行管理及搭建屋頂房屋一事，
    經由一、二、三樓所有權人之協調同意由四樓所有權人全權
    處理。……」是由系爭契約及同意書之內容，尚無法證明原
    告與被告甲○○就系爭增建部分有買賣契約關係。且被告甲○○於前案判決中曾以證人身分證稱如附圖所示D部分面積8
    平方公尺之範圍始為系爭契約之買賣標的（94年度訴字第34
    09號案件95年6月6 日言詞辯論筆錄第2頁），是原告主張其
    就系爭增建部分與被告甲○○有買賣契約關係，要屬無據，
    難以採信。至於證人廖年圳雖於系爭判決中證稱其於93年間
    曾因原告要求修繕而至臺北市○○街256號4樓頂看過，當時
    有天花板、石綿瓦兩側水泥壁，都跟舊有房屋一樣云云（94
    年度訴字第3409號案件95年6月6 日言詞辯論筆錄第4頁），
    惟其亦證稱整修前之情形無法確定，看不出來有無增建或擴
    建。另證人林玉春雖證述其曾於77年7 月間至系爭房屋頂樓
    看過，然經提示現場測量圖後，則證述看不懂測量圖，無法
    確定，只記得當時是蓋滿的云云（94年度訴字第3409號案件
    95年6月6 日言詞辯論筆錄第6頁）。是以，證人廖年圳與林
    玉春既無法清楚記憶系爭房屋頂樓之情形，自難遽採其證詞
    。從而，原告主張其與被告甲○○就系爭增建部分有買賣關
    係，核屬無據，難以採信。此外，原告另主張其與被告就系
    爭房屋地下室持分1/4 有買賣契約之部分，業據被告予以否
    認，且依系爭契約之內容觀之，僅約定系爭房屋之面積與價
    金，從未提及地下室之部分，是亦無從據此認定買賣標的包
    括系爭房屋之地下室，況且系爭房屋地下室是否具有獨立之
    所有權，而得為獨立之買賣標的，更未據原告加以舉證證明
    ，是其主張其與被告甲○○就系爭房屋地下室持分1/4 有買
    賣契約關係云云，亦屬無據，為無可採。
  (二)按民事訴訟法第400條第1項所稱既判力之客觀範圍，不僅關
    於其言詞辯論終結前所提出之攻擊防禦方法有之，即其當時
    得提出而未提出之攻擊防禦方法亦有之。是為訴訟標的之法
    律關係，於確定之終局判決中經裁判者，當事人之一造以該
    確定判決之結果為基礎，於新訴訟用作攻擊防禦方法時，他
    造應受其既判力之拘束，不得以該確定判決言詞辯論終結前
    ，所提出或得提出而未提出之其他攻擊防禦方法為與該確定
    判決意旨相反之主張，法院亦不得為反於確定判決意旨之認
    定，亦即當事人於既判力基準時點前得提出而未提出之其他
    攻擊防禦方法，因該既判力之遮斷效（失權效或排除效）而
    不得再為與確定判決意旨相反之主張，此乃法院應以「既判
    事項為基礎處理新訴」及「禁止矛盾」之既判力積極的作用
    ，以杜當事人就法院據以為判斷訴訟標的權利或法律關係存
    否之基礎資料，再次要求法院另行確定或重新評價，俾免該
    既判力因而失其意義。最高法院96年度臺上字第1629號判決
    意旨可資參照。而查，前案判決業已認定原告就系爭房屋頂
    樓平台固具有專用使用權，惟其就系爭增建部分則已逾越專
    用使用權之範圍而難認正當，此觀前案判決第7 頁之論述即
    明（本院卷第17頁）。揆諸上開說明，本件原告就其對於系
    爭增建部分是否具有專用使用權，即應受前案判決既判力之
    拘束，而不得以該確定判決言詞辯論終結前，所提出或得提
    出而未提出之其他攻擊防禦方法為與該確定判決意旨相反之
    主張，法院亦不得為反於確定判決意旨之認定。從而，前案
    判決業已認定原告就系爭增建部分並無專用使用權，是其請
    求確認對於系爭增建部分有專用使用權，當屬無據，難以准
    許。至於原告另主張其對系爭房屋地下室持分1/4 有專用使
    用權云云，雖被告並不否認其有使用權，惟否認其有專用使
    用權。而按各共有人，按其應有部分對於共有物之全部，有
    使用收益之權。且共有物，除契約另有訂定外，由共有人共
    同管理之。民法第818條、第820條第1 項分別定有明文。經
    查，系爭同意書並未約定原告就系爭房屋地下室有任何專用
    使用權，且原告又未提出其他證據，自難採信其所為主張。
  (三)末按執行名義成立後，如有消滅或妨礙債權人請求之事由發
    生，債務人得於強制執行程序終結前，向執行法院對債權人
    提起異議之訴。如以裁判為執行名義時，其為異議原因之事
    實發生在前訴訟言詞辯論終結後者，亦得主張之。強制執行
    法第14條第1 項定有明文。而依前開所查，本件原告未能證
    明其就系爭增建部分有任何買賣契約關係或專用使用權，且
    上開各事由縱屬真實，亦非發生於執行名義成立之後或前訴
    訟言詞辯論終結之後，原告依強制執行法第14條第1 項提起
    債務人異議之訴，顯屬無理，難以准許。
四、綜上所述，本件原告未能舉證其與被告甲○○間就系爭增建
    部分與地下室持分1/4 有買賣關係，亦未能證明其與被告之
    間就系爭增建部分與地下室持分1/4 有專用使用權，是其請
    求確認原告與被告甲○○間就座落臺北市○○區○○段1 小
    段第467、第468地號土地兩筆持分1/4 ，及其門牌號碼臺北
    市○○區○○街256號屋頂搭蓋1層面積83平方公尺，及屋頂
    搭蓋2 層面積30平方公尺如附圖所示A、C部分之石綿瓦，天
    花板，兩側水泥壁之建物全部及地下室持分1/ 4之買賣及專
    用使用權等關係存在；以及請求確認原告與被告乙○○、丙○○間就座落臺北市○○區○○街256號屋頂搭蓋1層面積83
    平方公尺，及屋頂搭蓋2 層面積30平方公尺如附圖所示A、C
    部分之石綿瓦，兩側水泥壁之建物全部及地下室持分1/4 之
    專用使用權關係存在，均無理由，應予駁回。又原告所提債
    務人異議之訴，非法之所許，其請求撤銷本院97年度執字第
    43715 號強制執行事件，為無理由，亦應予駁回。另原告雖
    陳明願供擔保請求為假執行之宣告，然本件為確認之訴與形
    成之訴，於性質上本不適於為假執行，況原告之訴業經駁回
    ，其假執行之聲請，即失所附麗，自應併予駁回。
五、本件事證已臻明確，兩造其餘攻擊防禦方法及未經本院援用
    之證據，核與判決結果不生影響，爰不予逐一論駁，附此敘
    明。
六、訴訟費用負擔之依據：民事訴訟法第78條。
中    華    民    國    97    年    11    月    11    日
                  民事第四庭    法  官  余明賢
以上正本係照原本作成
如對本判決上訴，須於判決送達後20日內向本院提出上訴狀
中    華    民    國    97    年    11    月    11    日
                                書記官  楊勝欽


司法院資訊處製作；財團法人民間司法改革基金會備份。
